【裁判字號】    98,訴,1096
【裁判日期】    981229
【裁判案由】    請求撤銷信託行為等
【裁判全文】
臺灣臺南地方法院民事判決              98年度訴字第1096號
原      告  聯邦商業銀行股份有限公司
法定代理人  乙○○
訴訟代理人  庚○○
被      告  丁○○
被      告  己○○
訴訟代理人  甲○○
被      告  丙○○
上列當事人間請求請求撤銷信託行為等事件，經本院於民國98年
12月15日言詞辯論終結，判決如下：
    主  文
被告丁○○與己○○、丙○○間就坐落於台南縣仁德鄉○○段第
0074地號（權利範圍全部）及其上同段第00154號建物（權利範
全部，門牌號碼；台南縣仁德鄉○○村○○○街63號），於民國
九十八年七月六日所為之信託債權行為及於民國九十八年七月七
日所為之所有權移轉之物權行為應予撤銷。
被告己○○、丙○○應將第一項所示之土地及建物，於民國九十
八年七月七日向台南縣歸仁地政事務所以信託為登記原因，所為
之所有權移轉登記塗銷。
訴訟費用新臺幣陸仟柒佰捌拾元由被告連帶負擔。
    事實及理由
壹、程序事項：
一、本件被告己○○、丙○○經合法通知，未於最後言詞辯論期
    日到場，核無民事訴訟法第386條所列各款情形，爰依原告
    聲請，由其一造辯論而為判決。
二、按為訴訟標的之權利，其取得、設定、喪失或變更，依法應
    登記者，於起訴後，受訴法院得依當事人之聲請發給已起訴
    之證明，由當事人持向該管登記機關請求將訴訟繫屬之事實
    予以登記。訴訟終結後，當事人或利害關係人得聲請法院發
    給證明，持向該管登記機關請求塗銷該項登記，民事訴訟法
    第254條第5項定有明文。原告主張因系爭不動產未辦理限制
    登記，為避免於本件訴訟繫屬中，被告就系爭不動產為移轉
    或設定之行為，請求核發訴訟繫屬證明，持之向地政機關辦
    理登記等語。是本院自應審究於本件訴訟繫屬中，是否有核
    發訴訟繫屬證明予原告之必要性。經查：
（一）原告主張被告間信託坐落於台南縣仁德鄉○○段第0074地
      號（權利範圍全部）及其上同段第00154號建物（權利範
      全部，門牌號碼；台南縣仁德鄉○○村○○○街63號）所
      有權（以下簡稱系爭不動產）之信託債權行為與移轉所有
      權物權行為，其有害原告之債權等事實，業據其提出汽車
      貸款申請書、催收記錄表、動產抵押契約書、動產擔保抵
      押登記書、授信明細查詢單、不動產信託契約書及不動產
      登記謄本等件為證。法院審酌原告提出之上開證物，可認
      定被告丁○○積欠原告債權，但將系爭不動產所有權信託
      予被告己○○、丙○○。
（二）按不動產物權，依法律行為而取得、設定、喪失及變更者
      ，非經登記，不生效力，民法第758條定有明文。故系爭
      不動產之取得、設定、喪失或變更者，均應依法登記，否
      則不生效力。本件原告依據信託法第第6條第1項規定，行
      使債權人之撤銷權，訴請撤銷被告間就系爭不動產所為信
      託之債權行，並類推適用民法第244條第4項規定塗銷被告
      丁○○以信託為登記原因所為之所有權移轉登記。參諸系
      爭不動產未辦理查封登記，為避免被告於本件訴訟繫屬中
      ，就系爭不動產為得喪變更之法律行為，致影響原告債權
      受清償之權利，原告自有依民事訴訟法第254條第5項規定
      ，請求本院核發訴訟繫屬證明，以持之向地政機關辦理登
      記。本院已據此核發起訴證明書予原告，並於98年9月21
      日送達原告收執，此有卷附之起訴證明書與送達證書等件
      附卷可稽（見本院卷第29、30頁），先予敘明。
貳、實體事項：
一、原告主張：
（一）被告丁○○偕同訴外人張馨月於98年4月6日向原告聲請購
      買新車汽車貸款並擔任連帶保證人，原應依約定分期繳納
      欠款，詎料其等未依約繳納，經原告聯絡訴外人張馨月及
      被告丁○○催收繳款，該二人坦承已將該貸款擔保品即汽
      車一部（廠牌：日產、車牌：5113-WQ）質押予當鋪，原
      告無法依法取回擔保品抵償，致使原告蒙受重大損失，因
      此該二人喪失貸款分期繳納之期限利益，原告要求債務人
      張馨月及被告丁○○返還其所積欠原告貸款本金新臺幣
      578,380元及利息、違約金。
（二）經查，被告丁○○不但於貸款初期即延滯繳款，為逃避強
      制執行，竟於98年7月6日將其所有之系爭不動產信託予被
      告己○○、丙○○而為脫產。按信託法第6條第1項規定「
      信託行為有害於委託人之債權人權益時，債權人得聲請法
      院撤銷之。」查被告丁○○於信託移轉登記時（即迄息日
      至98年7月8日），尚積欠原告本金578,380元及利息、違
      約金未清償。被告丁○○將其所有之不動產信託與另被告
      己○○、丙○○，自有害及原告之債權，致使原告蒙受重
      大損失，依前開規定，原告自得行使撤銷權，並類推適用
      民法第244條第4項之規定，請求被告己○○、丙○○塗銷
      以信託為登記原因，所為之所有權移轉登記。
（三）並聲明：請求判決如主文所示。
二、被告己○○、丙○○經合法通知，未於最後言詞辯論期日到
    庭，惟於前言詞辯論期日到庭，稱被告丁○○之妹張馨月積
    欠被告己○○200餘萬元，被告丁○○同意出賣系爭不動產
    為張馨月償債，所以在被告等均同意之情形下，將系爭不動
    產信託予被告己○○、丙○○名下，以便出售後清償張馨月
    之債務。
三、被告丁○○則以：
    被告丁○○之妹即訴外人張馨月積欠被告己○○及丙○○約
    230萬元，伊遂同意將系爭不動產拿出來賣以清償債務。當
    時伊有拿了印鑑證明、印章、身分證等予己○○、丙○○，
    又簽寫了一些文件，但不明瞭文件的內容，事後才發現系爭
    不動產被信託給被告己○○、丙○○。其實被告丁○○並無
    信託之意，希望系爭不動產能恢復到被告丁○○名下，由被
    告自行出售還債等語資為抗辯。
四、本院得心證之理由：
（一）原告主張之上揭事實，業據其提出與其所述相符之汽車貸
      款申請書、催收記錄表、動產抵押契約書、動產擔保抵押
      登記書、授信明細查詢單、不動產信託契約書及不動產登
      記謄本等件為證，被告三人對被告丁○○積欠原告連債保
      證債務578,380元及利息、違約金亦不爭執，此部分之事
      實可信為真實。
（二）雖被告丁○○辯稱，其並無將系爭不動產信託予被告丙○○及己○○云云。按私文書經本人簽名、蓋章或按指印者
      ，推定為真正。民事訴訟法第358條第1項定有明文。經查
      ：
    1.被告丁○○與己○○、丙○○於98年7月6日訂立信託契約
      ，將系爭不動產移轉所有權至己○○、丙○○名下，此有
      本院依職權向台南縣歸仁地政事務所調閱之土地登記簿申
      請書及附件（含被告丁○○之身分證影本、印鑑證明、系
      爭土地及建物所有權狀影本）在卷可憑（見本院卷第41-
      51頁）。上開土地登記申請書上蓋有被告丁○○之印鑑，
      自應推定為真正。
    2.又辦理本件不動產移轉登記之代書戊○○提出被告三人信
      託協議書一紙在卷（見本院卷第77頁），依該協議書記載
      ，被告丁○○向丙○○、己○○借款200萬元、230萬元，
      同意將系爭不動產信託丙○○、己○○名下，由丙○○、
      己○○二人出售，在扣除銷售之必要費用後，其餘價金清
      償李、黃二人債務。被告丁○○對協議書為其本人親簽為
      自認（見本院卷第73頁背面），亦應認為真正。
    3.被告丁○○既親簽信託協議書，又提供其印鑑、印鑑證明
      、身分證影本、土地及建物所權狀供代書辦理所有權移轉
      登記，實難對系爭不動產以信託為由移轉至被告丙○○、
      己○○名下委為不知。被告間確實訂有系爭不動產之信託
      契約及合意移轉所有權，應可認定，被告丁○○辯稱系爭
      不動產是在不知情之狀況下被移轉登記云云為無可採。
（三）按信託行為有害於委託人之債權人權利者，債權人得聲請
      法院撤銷之；又對信託財產不得強制執行。但基於信託前
      存在於該財產之權利、因處理信託事務所生之權利或其他
      法律另有規定者，不在此限，信託法第6條第1項、第12條
      第1項分別定有明文。因此，如債務人將其財產信託予他
      人，除基於信託前存在於該財產之權利，例如抵押權，或
      如因處理信託事務所生之權利或另有法律規定者外，原信
      託委託人之債權人，將無從就信託財產為強制執行，以求
      其債權獲致滿足；而債務人所有之財產，除對於特定債權
      人設有擔保物權外，應為一切債務之總擔保；因此，所謂
      信託法第6條第1項所規定之「信託行為有害及委託人之債
      權人權利者」，應係謂因委託人之行為，致委託人債權人
      之債權不能獲得滿足，換言之，因委託人之行為而致債權
      陷於清償不能、或困難或遲延之狀態而言。次按信託關係
      ，乃委託人將財產權移轉或為其他處分，使受託人依信託
      本旨，為受益人之利益或特定目的，管理或處分信託財產
      ，此觀信託法第1條規定自明。信託財產既須移轉其權利
      於受託人而獨立存在，已非委託人之權利，對委託人之債
      權人而言，委託人之責任財產顯有減少，按諸債務人之財
      產為全體債權人之總擔保之原則，自可能損害於委託人之
      債權人。此所以信託法第6條第1項規定之故，因此，只要
      債務人所為之信託行為有害於債權者，債權人即得聲請法
      院撤銷，亦即不論債務人所設立之信託係有償或無償（事
      實上信託行為移轉財產與受託人並無對價關係，無所謂有
      償無償），債權人均得訴請法院撤銷之，蓋受託人並未支
      付對價，無必要特別保護之故。
（四）查被告丁○○係於98年7月7日向臺南縣歸仁地政事務所辦
      妥系爭不動產所有權移轉登記予被告己○○、丙○○，足
      認被告間之信託行為係於原告之債權成立後所為之無償行
      為至為明確。又被告丁○○於98年間總財產，除系爭房地
      外，並無其他不動產，此有本院依職權查詢之稅務電子閘
      門財產所得調件明細表乙份附卷足考（見本院卷第70頁）
      ，被告丁○○亦自認其已無其他財產清償原告債務（見本
      院卷第74頁），由此可知被告丁○○將其名下所有之系爭
      不動產信託登記予被告己○○、丙○○，其責任財產顯有
      減少，依照債務人之財產為全體債權人之總擔保之原則，
      被告間之信託債權行為及以信託登記為原因之所有權移轉
      行為有害原告之債權，至為明確。從而原告訴請撤銷被告
      間之信託債權行為及物權行為，即屬合法，應予准許，爰
      判決如主文第一項所示。
（五）又按債權人依民法第244條第1項或第2項之規定，聲請法
      院撤銷詐害行為時，得並聲請命受益人或轉得人回復原狀
      ，亦為民法第244條第4項所明定。而信託法第6條第1項，
      與民法第244條第1項、第2項規定之情形相同，且係民法
      第244條第1項、第2項之特別規定，故本件被告間上開信
      託登記之債權及物權行為既經本院依信託法第6條第1項撤
      銷，得類推適用民法第244條第4項規定，回復原狀。從而
      原告請求被告己○○、丙○○並應將系爭不動產於98年7
      月7日所為信託為原因之所有權移轉登記予以塗銷，亦屬
      有據。
五、綜上所述，訴外人張馨月對原告負有本金578,380元及約定
    利息、違約金之借款債務未清償，被告丁○○為該債務之連
    帶保證人，應與被告張馨月連帶清償該債務。又被告間於98
    年7月6日所為之系爭不動產信託債權行為及於98年7月7日所
    為之移轉登記之物權行為，有害於原告之債權實現，原告依
    信託法第6條第1項之規定，訴請求撤銷被告間就系爭不動產
    於98年7月6日所為之信託債權行為及98年7月7日所為之移轉
    登記之物權行為；並類推適用民法第244條第4項之規定，訴
    請被告丙○○、己○○回復原狀即塗銷其於98年7月7日就系
    爭不動產向臺南縣歸仁地政事務所以信託為登記原因所為之
    所有權移轉登記，為有理由，應予准許。
六、法院為終局判決時，應依職權為訴訟費用之裁判，民事訴訟
    法第87條第1項定有明文，本院自得於本件判決時，一併確
    定兩造應負擔之訴訟費用額。本件訴訟費用為6,780 元（即
    裁判費為6,280元、證人日費及旅費500元，總計6,780元）
    ，應由被告連帶負擔。
七、本件原告之訴為有理由，依民事訴訟法第385條第1項前段、
    第78條、第85條第1項，第87條第1項，判決如主文。
中    華    民    國    98    年    12    月    29    日
                  民事第二庭    法  官  張麗娟
以上正本係照原本作成。
如不服本判決，應於送達後廿日內，向本院提出上訴狀並表明上
訴理由，如於本判決宣示後送達前提起上訴者，應於判決送達後
廿日內補提上訴理由書（須附繕本）。
中    華    民    國    98    年    12    月    29    日
                                書記官  楊宗倫

司法院資訊處製作；財團法人民間司法改革基金會備份。
